---
title: "Raport 1. ZML - Regresja logistyczna"
author: "Monika Nowak"
date: "2026-02-25"
output: pdf_document
---

# Analiza danych

Rozważmy zbiór danych pochodzący z pliku `Lista_1.csv`, który opisuje relacje między prawdopodobieństwami przyjęcia na studia a wynikami testów rachunkowych i poziomu niepewności.

## 1. Załadowanie danych

Pobierzmy wymagany plik i sprawdźmy wygląd początkowych wierszy.

```{r}

dane <- read.csv("lista_1.csv", row.names = 1)

head(dane)

```

Pierwsza kolumna przechowywanej w pliku tabeli stanowiła numerację kolejnych wierszy. Dalej, kolumna `numeracy` przechowuje wynik testów rachunkowych, `anxiety` - poziom niepewności i `success` informuje o tym, czy dana osoba została przyjęta na studia (wartość $1$), czy też nie (wartość $0$).

## 2. Rysowanie boxplotów dla wyników testu rachunkowego

Przeanalizujmy boxploty dla zmiennej `numeracy` w rozbiciu na grupę przyjętych i nieprzyjętych osób.

### Wykres

```{r, echo = FALSE, message = FALSE}

library(ggplot2)
library(tidyverse)
library(hrbrthemes)

dane %>%
  ggplot( aes(x = factor(success), y = numeracy, fill = factor(success))) +
  geom_boxplot() +
  geom_jitter(color="black", size=0.4, alpha=0.9) +
  scale_fill_manual(values = c("plum", "thistle2")) +
  theme_classic()

boxplot(dane$numeracy ~ dane$success, xlab = "Nieprzyjęte osoby (0) vs przyjęte osoby (1)", ylab = "Wynik testu rachunkowego", main = strwrap("Wyniki testu rachunkowego w grupach: przyjęci vs nieprzyjęci", width = 40))

```

### Wnioski

W oparciu o zamieszczony wykres `Wyniki testu rachunkowego w grupach: przyjęci vs nieprzyjęci` możemy wyciągnąć wniosek, jakoby wynik testu rachunkowego był w sposób znaczny skorelowany z decyzją o przyjęciu kandydata na studia. Każda z cech rozkładu, to znaczy wartości minimalne i maksymalne oraz kwartyle są mniejsze w przypadku grupy osób nieprzyjętych w porównaniu do osób przyjętych. 

## 3. Rysowanie boxplotów dla poziomu niepewności

### Wykres

```{r, echo = FALSE, message = FALSE}

dane %>%
  ggplot( aes(x = factor(success), y = anxiety, fill = factor(success))) +
  geom_boxplot() +
  geom_jitter(color="black", size=0.4, alpha=0.9) +
  scale_fill_manual(values = c("#FFF0F5", "#FFB6C1")) +
  theme_classic()

boxplot(dane$anxiety ~ dane$success, xlab = "Nieprzyjęte osoby (0) vs przyjęte osoby (1)", ylab = "Poziom niepewności", main = strwrap("Poziom niepewności w grupach: przyjęci vs nieprzyjęci", width = 40))

```

### Wnioski

Porównując grupę nieprzyjętych i przyjętych osób na studia w zależności od rozkładu poziomu niepewności dochodzimy do konkluzji, iż ma on również silny wpływ na decyzję odnośnie przyjęcia. Grupa osób nieprzyjętych na studia cechuje się wyraźnie większymi odnotowaniami poziomów niepewności i każda cecha, tj. wartości minimalne i maksymalne oraz kwartyle, jest większa w porównaniu do wyników otrzymanych w grupie osób przyjętych.

## 4. Model regresji logistycznej

### Konstrukcja modelu

Skontruujmy model regresji logistycznej oparty na danych pochodzących z pliku `Lista_1.csv`. W tym celu uzyjemy wbudowanej w `R` funkcji `glm`.

```{r, messages = FALSE}

model <- glm(dane$success ~ dane$numeracy + dane$anxiety, family = binomial)

```

### Estymatory parametrów i wyniki testów istotności

```{r, echo = FALSE, message = FALSE}

library(knitr)
library(latex2exp)

sum_mod = summary(model)

df <- data.frame(
  a = c(sum_mod$coefficients[, "Estimate"]),
  b = c(sum_mod$coefficients[, "Pr(>|z|)"])
)

rownames(df) <- c("$\\beta_0$", "wynik testu rachunkowego", "poziom niepewności")

colnames(df) <- c("Estymator parametru", "p-wartość")

kable(df, caption = "Estymatory parametrów i poziomy istotności")


```
