---
title: "Raport 1. ZML - Regresja logistyczna"
author: "Monika Nowak"
date: "2026-02-25"
output: pdf_document
---

# Cel raportu

Celem raportu jest analiza danych przyjęć osób na studia z użyciem regresji logistycznej oraz przeprowadzenie symulacji ukazujących teoretyczne własności tego modelu.

# Analiza danych

Rozważmy zbiór danych pochodzący z pliku `Lista_1.csv`, który opisuje relacje między decyzją odnośnie przyjęcia na studia a wynikami testów rachunkowych i poziomu niepewności uczniów.

## 1. Załadowanie danych

Pobierzmy wymagany plik i sprawdźmy wygląd początkowych rekordów.

```{r}

dane <- read.csv("lista_1.csv", row.names = 1)

dane[1:3,]

```

Pierwsza kolumna przechowywanej w pliku tabeli stanowi numerację kolejnych wierszy. Dalej, kolumna `numeracy` przechowuje wynik testów rachunkowych, `anxiety` - poziom niepewności i `success` informuje o tym, czy dana osoba została przyjęta na studia (wartość $1$), czy też nie (wartość $0$).

## 2. Rysowanie boxplotów dla wyników testu rachunkowego

Przeanalizujmy boxploty dla zmiennej `numeracy` w rozbiciu na grupę przyjętych i nieprzyjętych osób.

### Wykres

```{r, echo = FALSE, message = FALSE}

library(ggplot2)
library(tidyverse)
library(hrbrthemes)
library(patchwork)

b_1 <- dane %>%
  ggplot( aes(x = factor(success), y = numeracy, fill = factor(success))) +
  geom_boxplot() +
  geom_jitter(color="black", size=0.4, alpha=0.9) +
  scale_fill_manual(values = c("plum", "thistle2")) +
  theme_classic() + labs(title = "Wyniki testu rachunkowego") + theme(legend.position = "none")

b_2 <- dane %>%
  ggplot( aes(x = factor(success), y = anxiety, fill = factor(success))) +
  geom_boxplot() +
  geom_jitter(color="black", size=0.4, alpha=0.9) +
  scale_fill_manual(values = c("#FFF0F5", "#FFB6C1")) +
  theme_classic() + labs(title = "Poziom niepewnosci") + theme(legend.position = "none")

b_1 + b_2
```

### Wnioski

W oparciu o zamieszczony wykres `Wyniki testu rachunkowego w grupach: przyjęci vs nieprzyjęci` możemy wyciągnąć wniosek, jakoby wynik testu rachunkowego był w sposób znaczny skorelowany z decyzją o przyjęciu kandydata na studia, o czym świadczy, że każda z cech rozkładu, to znaczy wartości minimalne i maksymalne oraz kwartyle są mniejsze w przypadku grupy osób nieprzyjętych w porównaniu do osób przyjętych. 

Wyższy wynik nie gwarantuje przyjęcia, ale daje większą szansę na to.

Porównując grupę nieprzyjętych i przyjętych osób na studia w zależności od rozkładu poziomu niepewności dochodzimy do konkluzji, iż ma on również silny wpływ na decyzję odnośnie przyjęcia. Grupa osób nieprzyjętych na studia cechuje się wyraźnie większymi odnotowaniami poziomów niepewności i każda cecha, tj. wartości minimalne i maksymalne oraz kwartyle, jest większa w porównaniu do wyników otrzymanych w grupie osób przyjętych.

## 4. Model regresji logistycznej

### Konstrukcja modelu

Skontruujmy model regresji logistycznej oparty na danych pochodzących z pliku `Lista_1.csv`. W tym celu uzyjemy wbudowanej w `R` funkcji `glm`.

```{r, messages = FALSE}

model <- glm(success ~ numeracy + anxiety, data = dane, family = binomial(link = "logit"))

```

```{r, echo = FALSE}

### family - error distribution and link function
### family = gaussian(link = "identity") - linear regression (default)
### family = binomial(link = "logit) - logistic regression
### family = poisson(link = "log") - poisson regression 

```

### Estymatory parametrów i wyniki testów istotności

Przeprowadźmy testowanie parametrów w regresji logistycznej dla hipotez zerowych takich, że kolejne parametry są równe zeru na poziomie istotności $\alpha = 0.05$. Wyniki przechowuje tabela `Estymatory parametrów i poziomy istotności`.

```{r, echo = FALSE, message = FALSE}

library(knitr)
library(latex2exp)

sum_mod = summary(model)

df <- data.frame(
  a = c(sum_mod$coefficients[, "Estimate"]),
  b = c(sum_mod$coefficients[, "Pr(>|z|)"])
)

rownames(df) <- c("$\\beta_0$", "wynik testu rachunkowego", "poziom niepewności")

colnames(df) <- c("Estymator parametru", "p-wartość")

kable(df, caption = "Estymatory parametrów i poziomy istotności")


```

Na poziomie istotności $\alpha = 0.05$ mamy podstawy do odrzucenia hipotezy zerowej w przypadku każdego z parametrów. Oznacza to, że każdy z nich możemy uznać za istotny. 

### Predykcja sukcesu dla danego poziomu niepewności i wyniku testu rachunkowego

```{r, echo = FALSE}

new <- data.frame(
  numeracy = 10,
  anxiety = 13
)

pred <- predict(model, newdata = new, type = "response")

pred

```

Wymodelowane prawdopodobieństwo dostania się na studia ucznia o zadanym poziomie niepewności i wyniku testu rachunkowego wynosi w przybliżeniu $88\%$. Szansa na sukces jest więc wysoka. 

### Krzywa ROC

Naszkicujemy krzywą ROC, korzystając z funkcji wbudowanej w pakiet `pROC`.

a) logit

```{r, echo = FALSE, message = FALSE}

library(pROC)

p = roc(dane$success, predict(model, type = "response"))

plot(p)

roc(dane$success, predict(model, type = "response"), plot = TRUE)

```
Istotnie odbiega ona od modelu liniowego, co świadczy o przewadze modelu regresji logistycznej.

a) probit

```{r, echo = FALSE, message = FALSE}

model_2 <- glm(success ~ numeracy + anxiety, data = dane, family = binomial(link = "probit"))

p_2 = roc(dane$success, predict(model_2, type = "response"))

```

c) cauchit

```{r, echo = FALSE, message = FALSE}

model_3 <- glm(success ~ numeracy + anxiety, data = dane, family = binomial(link = "cauchit"))

p_3 = roc(dane$success, predict(model_3, type = "response"))

```


c) cloglog

```{r, echo = FALSE, message = FALSE}

model_4 <- glm(success ~ numeracy + anxiety, data = dane, family = binomial(link = "cloglog"))

p_4 = roc(dane$success, predict(model_4, type = "response"))

```

### Porównanie

```{r, echo = FALSE, message = FALSE}

par(mfrow = c(2,2))

plot(p)
plot(p_2)
plot(p_3)
plot(p_4)

roc.test(p, p_2, method = "delong")$p.value
roc.test(p, p_3, method = "delong")$p.value
roc.test(p, p_4, method = "delong")$p.value
roc.test(p_2, p_3, method = "delong")$p.value
roc.test(p_2, p_4, method = "delong")$p.value
roc.test(p_3, p_4, method = "delong")$p.value

par(mfrow = c(1,1))

plot(p, col = "blue")
lines(p_2, col = "green", lty = 2)
lines(p_3, col = "red", lty = 3)
lines(p_4, col = "orange", lty = 2)

legend(x = "bottomright", legend = c("logit", "probit", "cauchit", "cloglog"), fill = c("blue", "green", "red", "orange"))

```
Mimo że wszystkie krzywe wyglądają identycznie, to często najlepszym wyborem jest stosowanie funkcji `logit` nie tylko ze względu na prostotę późniejszych obliczeń, ale też jej bliskość zarówno do rozkładu normalnego i fakt, że ogony nie są przesadzone jak w rozkładzie Cauchy'ego, ale i tak nie jest taki idealny jak normalny.

## 6. Model z funkcją linkującą "logit"

### Estymator macierzy kowariancji

Wiemy, że estymator w regresji logistycznej jest asymptotycznie normalny, tzn. zachodzi

\[\hat{\beta} \xrightarrow{\text{d }} \mathcal{N}(\beta, J^{-1}), \]

gdzie $J=-E_{\beta}HX'S(\beta)X$ jest tzw. macierzą informacji Fishera. Wyznaczymy $\hat{J}^{-1}$ korzystając z wbudowanej funkcji `vcov`.

```{r}

X = vcov(model)

```

Otrzymany estymator ma w przybliżeniu postać:

\[
\left(
\begin{array}{ccc}
46.22 & -0.25 & -3.06 \\
-0.25 & 0.06 & -0.02 \\
-3.06 & -0.02 & 0.23
\end{array}
\right)
\]

### Porównanie

```{r, echo = FALSE}

df <- data.frame(
  vcov = diag(X),
  r = c(sum_mod$coefficients[, "Std. Error"]^2)
)

df

```

Obie komendy dostarczają te same wyniki wariancji estymatorów. 

### Testowanie hipotezy // s.8 z wykładu 2

**wersja pierwsza**

Wykorzystamy test LRT (Likelihood Ratio Test) z hipotezą zerową $\text{H}_0: \beta_1 = \beta_2=0$

```{r, echo = FALSE}

model_null = glm(success ~ 1, data = dane, family = binomial)

model_full = glm(success ~ anxiety + numeracy, data = dane, family = binomial)

anova(model_null, model_full, test="Chisq")


```

Na poziomie istotności $\alpha = 0.05$ mamy podstawy do odrzucenia hipotezy zerowej o braku wpływu regresorów poziomu niepewności i wyników testu rachunkowego na zmienną objaśnianą prawdopodobieństwa dostania się na studia.

**wersja druga**

W celu sprawdzenia czy zmienne objaśniające wpływają na zmienną odpowiedzi przetestowano hipotezę $\text{H}_0:\beta_1=\beta_2=0$. Statystykę testową obliczono jako różnicę między null deviance i residual deviance:

\[\chi^2=D(M_0)-D(M_1)\]

```{r}

summary(model)

pchisq(68.029 - 28.286, df = 2, lower.tail = FALSE)

```

Otrzymano $\chi^2 \approx 68.029-28.286=39.743$ przy $df=2$, co daje p-wartość $p \approx 2.343782e^{-9}$. Na poziomie istotności $\alpha = 0.05$ mamy podstawy do odrzucenia hipotezy zerowej.

### Wartość parametru epsilon

Regresja logistyczna jest estymowana iteracyjnie. W każdej iteracji obliczane są nowe wartości parametrów $\beta$. Algorytm zatrzymuje się, gdy zmiana jest bardzo mała:

\[|\beta^{(t+1)}-\beta^{(t)}|<\epsilon\]

Epsilon to właśnie ta wartość, od której mniejsza ma być różnica między kolejnymi przybliżeniami parametrów. Określa on dokładność zbieżności algorytmu.

Domyślnie w `R` wartość epsilon wynosi $\epsilon=10^{-8}$.

```{r}

glm.control()$epsilon

```
Sprawdźmy własności modeli dla różnych wartości epsilona.

```{r, echo = FALSE}

m1 <- glm(success ~ numeracy + anxiety, data = dane, family = binomial(link = "logit"), control = glm.control(epsilon = 1e-1))

m2 <- glm(success ~ numeracy + anxiety, data = dane, family = binomial(link = "logit"), control = glm.control(epsilon = 1e-2))

m3 <- glm(success ~ numeracy + anxiety, data = dane, family = binomial(link = "logit"), control = glm.control(epsilon = 1e-3))

m4 <- glm(success ~ numeracy + anxiety, data = dane, family = binomial(link = "logit"), control = glm.control(epsilon = 1e-6))

df_iter <- data.frame(
  eps = c(1e-1, 1e-2, 1e-3, 1e-6, 1e-8),
  iters = c(m1$iter, m2$iter, m3$iter, m4$iter, model$iter),
  intercept = c(coef(m1)[1], coef(m2)[1], coef(m3)[1], coef(m4)[1], coef(model)[1]),
  numeracy = c(coef(m1)[2], coef(m2)[2], coef(m3)[2], coef(m4)[2], coef(model)[2]),
  anxiety = c(coef(m1)[3], coef(m2)[3], coef(m3)[3], coef(m4)[3], coef(model)[3])
)

kable(df_iter)

```


# Symulacje

## 1. Generowanie danych

### Macierz

Wygenerujmy macierz $X$ rozmiaru $n \times p$, gdzie $n=400$ i $p=3$, której elementami będą zmienne losowe z rozkładu $\mathcal{N}(0, \sigma^2=\frac{1}{400})$.

```{r}

X = matrix(rnorm(1200, 0, 1/20), ncol = 3)

```

### Wektor parametrów

Binarny wektor odpowiedzi jest wygenerowany zgodnie z modelem regresji logistycznej, w której wektor parametrów ma postać $\beta=(3,3,3)$.

```{r}

B = c(3, 3, 3)

```

### Macierz informacji Fishera // s. 2 wykład 2

Z definicji macierzy informacji Fishera jest to macierz $J$ postaci:

\[J = X^T S(\beta)X\]

gdzie $S(\beta)$ jest diagonalną macierzą wag o elementach $p_i(1-p_i)$ dla $p_i$ - prawdopodobieństwa sukcesu w modelu regresji logistycznej dla $i$-tej obserwacji.

```{r, echo = FALSE}

eta <- X %*% B
p <- 1 / (1 + exp(-eta))  

W <- diag(as.vector(p * (1 - p)))

Fisher_info <- t(X) %*% W %*% X
Fisher_info

```

### Macierz kowariancji 

Dla regresji logistycznej wariancja estymatora $\hat{\beta}$ jest dana przez odwrotność macierzy informacji Fishera:

\[\text{Var}(\hat{\beta})=I(\beta)^{-1}\]

```{r}

I <- solve(Fisher_info)
I

```

