---
title: "Raport 1. ZML - Regresja logistyczna"
author: "Monika Nowak"
date: "2026-02-25"
output: pdf_document
---

# Analiza danych

Rozważmy zbiór danych pochodzący z pliku `Lista_1.csv`, który opisuje relacje między prawdopodobieństwami przyjęcia na studia a wynikami testów rachunkowych i poziomu niepewności.

## 1. Załadowanie danych

Pobierzmy wymagany plik i sprawdźmy wygląd początkowych wierszy.

```{r}

dane <- read.csv("lista_1.csv", row.names = 1)

head(dane)

```

Pierwsza kolumna przechowywanej w pliku tabeli stanowiła numerację kolejnych wierszy. Dalej, kolumna `numeracy` przechowuje wynik testów rachunkowych, `anxiety` - poziom niepewności i `success` informuje o tym, czy dana osoba została przyjęta na studia (wartość $1$), czy też nie (wartość $0$).

## 2. Rysowanie boxplotów

Przeanalizujmy boxploty dla zmiennej `numeracy` w rozbiciu na grupę przyjętych i nieprzyjętych osób.

### Wykres

```{r, echo = FALSE}

library(ggplot2)
library(tidyverse)
library(hrbrthemes)

dane %>%
  ggplot( aes(x = factor(success), y = numeracy, fill = factor(success))) +
  geom_boxplot() +
  geom_jitter(color="black", size=0.4, alpha=0.9) +
  scale_fill_manual(values = c("plum", "thistle2")) +
  theme_classic()

boxplot(dane$numeracy ~ dane$success, xlab = "Nieprzyjęte osoby (0) vs przyjęte osoby (1)", ylab = "Wynik testu rachunkowego", main = strwrap("Wyniki testu rachunkowego w grupach: przyjęci vs nieprzyjęci", width = 40))

```

### Wnioski

W oparciu o 

