---
title: "Raport 1. ZML - Regresja logistyczna"
author: "Monika Nowak"
date: "2026-02-25"
output: pdf_document
---

# Analiza danych

Rozważmy zbiór danych pochodzący z pliku `Lista_1.csv`, który opisuje relacje między prawdopodobieństwami przyjęcia na studia a wynikami testów rachunkowych i poziomu niepewności uczniów.

## 1. Załadowanie danych

Pobierzmy wymagany plik i sprawdźmy wygląd początkowych rekordów.

```{r}

dane <- read.csv("lista_1.csv", row.names = 1)

head(dane)

```

Pierwsza kolumna przechowywanej w pliku tabeli stanowi numerację kolejnych wierszy. Dalej, kolumna `numeracy` przechowuje wynik testów rachunkowych, `anxiety` - poziom niepewności i `success` informuje o tym, czy dana osoba została przyjęta na studia (wartość $1$), czy też nie (wartość $0$).

## 2. Rysowanie boxplotów dla wyników testu rachunkowego

Przeanalizujmy boxploty dla zmiennej `numeracy` w rozbiciu na grupę przyjętych i nieprzyjętych osób.

### Wykres

```{r, echo = FALSE, message = FALSE}

library(ggplot2)
library(tidyverse)
library(hrbrthemes)

dane %>%
  ggplot( aes(x = factor(success), y = numeracy, fill = factor(success))) +
  geom_boxplot() +
  geom_jitter(color="black", size=0.4, alpha=0.9) +
  scale_fill_manual(values = c("plum", "thistle2")) +
  theme_classic()

boxplot(dane$numeracy ~ dane$success, xlab = "Nieprzyjęte osoby (0) vs przyjęte osoby (1)", ylab = "Wynik testu rachunkowego", main = strwrap("Wyniki testu rachunkowego w grupach: przyjęci vs nieprzyjęci", width = 40))

```

### Wnioski

W oparciu o zamieszczony wykres `Wyniki testu rachunkowego w grupach: przyjęci vs nieprzyjęci` możemy wyciągnąć wniosek, jakoby wynik testu rachunkowego był w sposób znaczny skorelowany z decyzją o przyjęciu kandydata na studia, o czym świadczy, że każda z cech rozkładu, to znaczy wartości minimalne i maksymalne oraz kwartyle są mniejsze w przypadku grupy osób nieprzyjętych w porównaniu do osób przyjętych. 

## 3. Rysowanie boxplotów dla poziomu niepewności

### Wykres

```{r, echo = FALSE, message = FALSE}

dane %>%
  ggplot( aes(x = factor(success), y = anxiety, fill = factor(success))) +
  geom_boxplot() +
  geom_jitter(color="black", size=0.4, alpha=0.9) +
  scale_fill_manual(values = c("#FFF0F5", "#FFB6C1")) +
  theme_classic()

boxplot(dane$anxiety ~ dane$success, xlab = "Nieprzyjęte osoby (0) vs przyjęte osoby (1)", ylab = "Poziom niepewności", main = strwrap("Poziom niepewności w grupach: przyjęci vs nieprzyjęci", width = 40))

```

### Wnioski

Porównując grupę nieprzyjętych i przyjętych osób na studia w zależności od rozkładu poziomu niepewności dochodzimy do konkluzji, iż ma on również silny wpływ na decyzję odnośnie przyjęcia. Grupa osób nieprzyjętych na studia cechuje się wyraźnie większymi odnotowaniami poziomów niepewności i każda cecha, tj. wartości minimalne i maksymalne oraz kwartyle, jest większa w porównaniu do wyników otrzymanych w grupie osób przyjętych.

## 4. Model regresji logistycznej

### Konstrukcja modelu

Skontruujmy model regresji logistycznej oparty na danych pochodzących z pliku `Lista_1.csv`. W tym celu uzyjemy wbudowanej w `R` funkcji `glm`.

```{r, messages = FALSE}

model <- glm(success ~ numeracy + anxiety, data = dane, family = binomial(link = "logit"))

```

```{r, echo = FALSE}

### family - error distribution and link function
### family = gaussian(link = "identity") - linear regression (default)
### family = binomial(link = "logit) - logistic regression
### family = poisson(link = "log") - poisson regression 

```

### Estymatory parametrów i wyniki testów istotności

Przeprowadźmy testowanie parametrów w regresji logistycznej dla hipotez zerowych takich, że kolejne parametry są równe zeru na poziomie istotności $\alpha = 0.05$. Wyniki przechowuje tabela `Estymatory parametrów i poziomy istotności`.

```{r, echo = FALSE, message = FALSE}

library(knitr)
library(latex2exp)

sum_mod = summary(model)

df <- data.frame(
  a = c(sum_mod$coefficients[, "Estimate"]),
  b = c(sum_mod$coefficients[, "Pr(>|z|)"])
)

rownames(df) <- c("$\\beta_0$", "wynik testu rachunkowego", "poziom niepewności")

colnames(df) <- c("Estymator parametru", "p-wartość")

kable(df, caption = "Estymatory parametrów i poziomy istotności")


```

Na poziomie istotności $\alpha = 0.05$ mamy podstawy do odrzucenia hipotezy zerowej w przypadku każdego z parametrów. Oznacza to, że każdy z nich możemy uznać za istotny. 

### Predykcja sukcesu dla danego poziomu niepewności i wyniku testu rachunkowego

```{r, echo = FALSE}

new <- data.frame(
  numeracy = 10,
  anxiety = 13
)

pred <- predict(model, newdata = new, type = "response")

pred

```

Wymodelowane prawdopodobieństwo dostania się na studia ucznia o zadanym poziomie niepewności i wyniku testu rachunkowego wynosi w przybliżeniu $88\%$. Szansa na sukces jest więc wysoka. 

### Krzywa ROC

Naszkicujemy krzywą ROC, korzystając z funkcji wbudowanej w pakiet `pROC`.

a) logit

```{r, echo = FALSE}

library(pROC)

p = roc(dane$success, predict(model, type = "response"))

plot(p)

```
Istotnie odbiega ona od modelu liniowego, co świadczy o przewadze modelu regresji logistycznej.

a) probit

```{r, echo = FALSE}

model_2 <- glm(success ~ numeracy + anxiety, data = dane, family = binomial(link = "probit"))

p_2 = roc(dane$success, predict(model_2, type = "response"))

```

c) cauchit

```{r, echo = FALSE}

model_3 <- glm(success ~ numeracy + anxiety, data = dane, family = binomial(link = "cauchit"))

p_3 = roc(dane$success, predict(model_3, type = "response"))

```


c) cloglog

```{r, echo = FALSE}

model_4 <- glm(success ~ numeracy + anxiety, data = dane, family = binomial(link = "cloglog"))

p_4 = roc(dane$success, predict(model_4, type = "response"))

```

### Porównanie

```{r, echo = FALSE}

par(mfrow = c(2,2))

plot(p)
plot(p_2)
plot(p_3)
plot(p_4)

roc.test(p, p_2, method = "delong")$p.value
roc.test(p, p_3, method = "delong")$p.value
roc.test(p, p_4, method = "delong")$p.value
roc.test(p_2, p_3, method = "delong")$p.value
roc.test(p_2, p_4, method = "delong")$p.value
roc.test(p_3, p_4, method = "delong")$p.value

par(mfrow = c(1,1))

plot(p, col = "blue")
lines(p_2, col = "green", lty = 2)
lines(p_3, col = "red", lty = 3)
lines(p_4, col = "orange", lty = 4)


```

## 6. Model z funkcją linkującą "logit"

### Estymator macierzy kowariancji

```{r, echo = FALSE}

X = vcov(model)

X

```

### Porównanie

```{r, echo = FALSE}

df <- data.frame(
  vcov = diag(X),
  r = c(sum_mod$coefficients[, "Std. Error"]^2)
)

df

```

Obie komendy dostarczają te same wyniki wariancji estymatorów. 

### Testowanie hipotezy

Wykorzystamy test LRT (Likelihood Ratio Test) z hipotezą zerową $\text{H}_0: \beta_1 = \beta_2=0$

```{r, echo = FALSE}

model_null = glm(success ~ 1, data = dane, family = binomial)

model_full = glm(success ~ anxiety + numeracy, data = dane, family = binomial)

anova(model_null, model_full, test="Chisq")


```

Na poziomie istotności $\alpha = 0.05$ mamy podstawy do odrzucenia hipotezy zerowej o braku wpływu regresorów poziomu niepewności i wyników testu rachunkowego na zmienną objaśnianą prawdopodobieństwa dostania się na studia.